【裁判字號】    94,訴,835
【裁判日期】    950630
【裁判案由】    清償債務
【裁判全文】
臺灣板橋地方法院民事判決               94年度訴字第835號
原      告  丁○○
被      告  乙○○
            丙  ○
共      同
訴訟代理人  林廷隆  律師
上列當事人間請求清償債務事件，經本院於民國95年6 月20日言
詞辯論終結，判決如下：
    主      文
被告乙○○應給付原告新臺幣陸拾貳萬元，及自民國九十四年三
月一日起至清償日止，按週年利率百分之五計算之利息。如對其
財產強制執行無效果時，由被告丙○給付之。
原告其餘之訴駁回。
訴訟費用由被告負擔。
    事實及理由
壹、程序方面：
    按訴狀送達後，原告不得將原訴變更或追加他訴，但擴張或
    減縮應受判決事項之聲明者，不在此限，民事訴訟法第255
    條第1 項第3 款定有明文。本件原告於起訴時，原係請求被
    告連帶給付原告新臺幣（下同）62萬元，及自民國94年2 月
    28日起至清償日止，按週年利率百分之五計算之利息，嗣原
    告於94年6 月28日本院準備程序中，當庭變更其聲明為請求
    被告連帶給付62萬元，及自94年3 月1 日起至清償日止，按
    週年利率百分之五計算之利息，核其性質，係減縮其應受判
    決事項之聲明，揆諸前揭法條規定，自應准許，先予敘明。
貳、實體方面：
一、本件原告起訴主張：被告乙○○前於73年間，向原告購買貨
    物，貨款為新臺幣（下同）62萬元，被告乙○○並簽發其擔
    任負責人之「九銘汽車材料行」（下稱九銘商行）名義之支
    票3 紙交付原告，作為支付貨款之用；詎原告已依約交付貨
    物，被告乙○○所交付之上開支票竟遭退票，致原告追償無
    著；嗣原告於94年1 月間尋得被告乙○○，乃於同年1 月15
    日前往被告乙○○家中，與之協調還款事宜，被告乙○○除
    當場交付原告5 萬元外，另所餘57萬元因無法立即償還，被
    告乙○○乃承諾必於94年2 月底前清償完畢，如未能依約履
    行，願以62萬元加計利息償還等語，並出具切結書1 紙，載
    明：「本人乙○○因積欠丁○○先生新臺幣57萬元正，預定
    於民國94年2 月底前一次清償完畢，如違約願以新臺幣62萬
    元正加計利息至清償完畢為止，恐口說無憑特立此據」（下
    稱系爭切結書），由被告乙○○本人親自簽名，再由其母即
    被告丙○以連帶保證人之身份於系爭切結書上簽名後，交付
    原告收執；詎原告於約定償還期限屆至，向被告乙○○請求
    償還時，被告乙○○竟以已請教過律師，律師表示本件債務
    無須償還為由，拒絕履行系爭切結書之約定，經原告屢次催
    討，均未獲置理；依系爭切結書之約定，被告乙○○既未於
    94年2 月底前清償積欠之款項，原告自得請求被告乙○○給
    付62萬元，而被告丙○為系爭切結書債務之連帶保證人，自
    應與被告乙○○連帶負給付之責；爰依系爭切結書約定及連
    帶保證之法律關係，清求被告連帶給付前述62萬元等語。原
    告聲明求為判決命被告連帶給付原告62萬元，及自94年3 月
    1 日起至清償日止，按週年利率百分之五計算之利息。
二、被告則以：原告於94年1 月15日，率同數名大漢前往被告乙○○家中，持九銘商行之退票支票，謂被告乙○○為九銘商
    行之負責人，要求被告乙○○負責，然被告乙○○並非九銘
    商行之實際負責人，實係被告乙○○前將身份證借予其同學
    ，遭該名同將身份證賣予他人作為人頭，掛名為九銘商行之
    負責人，被告乙○○並不認識原告，亦未向原告訂購貨物，
    詎原告等人當場仍強迫被告乙○○必須負責，並控制被告乙○○、丙○等2 人之行動，期間雖經社區警衛人員報警，有
    警員前來處理，惟警員到場後，認僅係民事糾紛，未為處理
    即行離去，被告2 人於求救無門之情形下，不得不在原告等
    人之脅迫下簽立系爭切結書；系爭切結書既係被告2 人於受
    脅迫之情形下所簽立，被告自得依民法第92條第1 項前段規
    定，撤銷該受脅迫所為之意思表示；又被告乙○○既非九銘
    商行之實際負責人，更未曾向原告訂購貨物，對原告自不負
    任何給付之義務，況九銘商行之貨款債務係發生於73年間，
    迄今早已逾15年之時效期間，縱認被告乙○○應對九銘商行
    之債務負責，被告乙○○亦得主張時效抗辯；再者，縱認被
    告2 人不得撤銷系爭切結書之意思表示，惟依系爭切結書內
    容所示，被告丙○僅為保證人，並非連帶保證人，被告丙○
    自得主張民法第745 條規定之先訴抗辯權，於原告未就被告
    乙○○之財產強制執行而無效果前，拒絕向原告為清償，本
    件原告請求被告丙○連帶給付62萬元，亦屬無據等語，資為
    抗辯。被告聲明求為判決駁回原告之訴。
三、經查，本件原告係依據被告於94年1 月15日所簽立之系爭切
    結書，請求被告連帶向原告為給付；被告對於系爭切結書確
    為渠本人所簽立之事實並無爭執，惟否認應受系爭切結書內
    容之拘束，被告丙○另否認其應對原告負連帶給付之責，並
    以前詞置辯。從而，本件所應審就者，乃為：(一)被告是否應
    受系爭切結書內容之拘束，對原告負給付之責？(二)被告丙○
    就系爭切結書之債務，是否應與被告乙○○連帶對原告負給
    付之責？
  (一)被告是否應受系爭切結書內容之拘束，對原告負給付之責？
  1.原告主張：原告於94年1 月15日前往被告乙○○家中，與之
    協調62萬元欠款之還款事宜，被告乙○○除當場交付原告5
    萬元外，另所餘57萬元因無法立即償還，被告乙○○乃出具
    系爭切結書1 紙，載明：「本人乙○○因積欠丁○○先生新
    臺幣57萬元正，預定於民國94年2 月底前一次清償完畢，如
    違約願以新臺幣62萬元正加計利息至清償完畢為止，恐口說
    無憑特立此據」，由被告乙○○本人親自簽名，再由被告丙○以保證人之身份於系爭切結書上簽名後，交付原告收執等
    事實，業據提出與其所述相符、且為被告所不爭執之系爭切
    結書1 紙為證。被告固辯稱：系爭切結書係原告率領數名大
    漢前往被告乙○○家中，脅迫被告所簽立，被告自得依民法
    第92條第1 項前段規定，撤銷該受脅迫所為之意思表示等情
    ，並聲請訊問證人即當時曾據報前往現場處理之警員甲○○
    、證人即被告乙○○住處之社區警衛戊○○；惟查，證人甲○○於本院準備程序中到庭結證略稱：伊當時接獲勤務中心
    通知，說被告乙○○住處有糾紛，伊就與另外一名警員一同
    前往瞭解，伊是搭電梯上去，當時被告乙○○住處大門並沒
    有關，伊直接可以進去，進去時雙方都在屋內，在場有數人
    ，現場並未發現有人被限制行動，或有人手持武器之情形，
    也沒有人表明遭恐嚇或受到脅迫，伊進行瞭解後，發現是財
    務糾紛，伊就請雙方自行協調，伊留在現場約10分鐘後始離
    去，離去時雙方都留在屋內等語（見本院94年8 月2 日準備
    程序筆錄第2 至第5 頁），而證人戊○○於本院準備程序中
    亦到庭結證略以：伊是被告乙○○住處之社區警衛，94年1
    月15日當天有3 、4 個人從大門進入社區內，門口警衛室通
    知伊前往查看，伊與另一名警衛一起上去看，另一名警衛有
    問進來的人有什麼事，他們說是債務問題來找被告乙○○，
    伊2 人就一直停留在被告乙○○住處門口，那些人進去後有
    發生爭執，聲音很大，伊就通知警衛室，警衛室說會報警，
    後來有警員前來瞭解，伊2 人是在警員離去後才離開，過程
    中被告乙○○住處大門一直都是開著，伊不清楚屋內爭執的
    內容，也沒有看到屋內有暴力之行為，後來伊下樓後，在樓
    下巡邏時，就沒有再聽到大聲的爭執聲音等語（見本院94年
    9 月6 日準備程序筆錄第1 至第4 頁）；依證人甲○○、戊○○上開證述內容，僅能證明原告確有偕同友人前往被告乙○○家中處理債務糾紛之事實，而無從憑以認定被告確有遭
    原告及其友人脅迫或控制行動，且衡諸常情，債權人因債務
    人延欠債務遲未清償，而親自登門索討時，常有因不滿債務
    人拖欠之態度，或不同意債務人所提出之償還方式，導致雙
    方發生爭執之情形，然究不得逕以債權人率同數人前往索債
    引起注意，及過程中因發生爭執而由警衛人員報警前往瞭解
    之情狀，即遽認債務人確有遭債權人脅迫之事實；況且，依
    證人甲○○、戊○○上開證述情節，原告及其友人進入被告
    乙○○住處後，該住處之大門始終未關閉，而包含證人戊○○在內之兩名警衛亦持續守候於門口，嗣更有包含證人甲○○在內之兩名警員據報前往處理，倘被告確有遭原告及其友
    人脅迫之情事，焉有不向前述警衛、警員呼救請求協助之理
    ？被告上開所辯，亦顯與常情相違；又被告雖再辯稱：原告
    係於警員及警衛相繼離去後，始脅迫被告簽立系爭切結書等
    情，惟被告就其此部分所辯，並未能提出任何證據以實其說
    ，其所辯自無從信實；尤其，倘被告確係遭原告之脅迫，始
    簽立系爭切結書，衡情被告於原告離去後，必會於短時間內
    向警方報案，求助於警力之調查及保護，俾免再度遭原告以
    相同之方式非法索債，又焉有迄仍未報警處理（此為被告乙○○所自承，見本院94年8 月2 日準備程序筆錄第2 頁），
    直至原告於事發相隔近半年後提起本件訴訟，請求被告履行
    系爭切結書債務之際，始出而主張遭原告脅迫簽立系爭切結
    書之理？此益徵被告上開所辯，純屬臨訟卸責之詞，不足採
    信。
  2.又被告另辯稱：被告乙○○並非九銘商行之實際負責人，而
    係被告乙○○將身份證借予同學，遭該名同學轉賣予他人作
    為人頭，掛名為九銘商行之負責人，被告乙○○並不認識原
    告，亦未向原告訂購貨物，原告持九銘商行之退票支票，向
    被告乙○○請求清償及簽立系爭協議書，被告乙○○自無給
    付之義務，況九銘商行之貨款債務係發生於73年間，迄今早
    已逾15年之時效期間，縱認被告乙○○應對九銘商行之債務
    負責，被告乙○○亦得主張時效抗辯等情。經查，觀諸原告
    所提出之九銘商行退票支票影本3 紙，該等支票均係以被告
    乙○○為九銘商行負責人之名義所簽發，並蓋有被告乙○○
    之印章印文，且被告乙○○亦自承曾因上開支票違反票據法
    之事由而經刑事案件偵審並論罪科刑（見本院95年3 月7 日
    準備程序筆錄第2 頁），顯見被告乙○○與上開支票之票據
    債務，並非毫無關聯；況且，原告執上開支票3 紙向被告乙○○請求清償時，被告乙○○已與原告另行就欠款之償還期
    間、方式、償還金額為約定，並簽立系爭切結書，而系爭切
    結書之簽立亦無何被告乙○○所辯遭原告脅迫之情事（詳前
    述），核系爭切結書之性質，自屬被告乙○○與原告間新成
    立之另一法律關係；茲原告依據系爭切結書之法律關係，請
    求被告乙○○履行系爭切結書之債務，自無許被告乙○○任
    意翻異，更行以系爭切結書簽立前舊債務之抗辯事由對抗原
    告本件請求之理；從而，被告此部分所辯，亦無可採甚明。
  3.綜上所述，被告簽立系爭切結書，並無其所辯受原告脅迫而
    為意思表示之情事，被告主張依民法第92條第1 項前段規定
    ，撤銷該受脅迫之意思表示，自屬無據；此外，被告復無任
    何得不受系爭切結書約定內容拘束之事由存在，被告自應依
    系爭切結書之約定，對原告負給付之責。
  (二)被告丙○就系爭切結書之債務，是否應與被告乙○○連帶對
    原告負給付之責？
  1.原告另主張：被告丙○為系爭切結書債務之連帶保證人，自
    應依連帶保證之法律關係，與被告乙○○連帶對原告負給付
    之責等情；被告丙○則辯稱：被告丙○僅為系爭切結書債務
    之一般保證人，無須與被告張榮春負連帶責任，被告丙○並
    得行使民法第745 條規定之先訴抗辯權，於原告未就被告乙○○之財產強制執行而無效果前，拒絕向原告為清償等語。
    經查，觀諸原告所提出之系爭切結書所示，被告丙○係簽名
    於系爭切結書「保證人」欄下，而該「保證人」欄並未經特
    別載明為「連帶保證人」，且綜觀系爭切結書之意旨，亦無
    保證人應與債務人負連帶責任之約定，是依系爭切結書約定
    之文義，僅能認被告丙○同意擔任系爭切結書債務之保證人
    ，而非連帶保證人；原告雖主張被告丙○於簽名當時，係同
    意擔任連帶保證人等情，然此既為被告丙○所否認，原告就
    此復未能舉證以實其說，自難僅憑原告單方面且無事證足佐
    之主張，即遽信為真實。從而，被告丙○就系爭切結書債務
    ，對原告僅負一般保證人之責任，原告主張被告丙○應負連
    帶保證人之責任云云，自屬無據。
  2.按保證人於債權人未就主債務人之財產強制執行而無效果前
    ，對於債權人得拒絕清償，民法第745 條定有明文。本件被
    告丙○就系爭切結書債務，對於原告僅負保證人之責任，而
    被告丙○復已行使上開民法第745 條所規定之先訴抗辯權，
    是被告丙○於原告未就主債務人即被告乙○○之財產強制執
    行而無效果前，自得拒絕向原告為清償；原告主張被告丙○
    為系爭切結書債務之連帶保證人，應與被告乙○○連帶對原
    告負給付之責云云，自無可採甚明。
四、綜上所述，本件被告乙○○既已於系爭切結書中，與原告約
    定應於94年2 月底前清償積欠原告之款項57萬元，如未能依
    約履行，願以62萬元加計利息償還等語，而系爭切結書之簽
    立，復無何受原告脅迫或其他得不受約定內容拘束之情事，
    且被告乙○○迄未清償系爭切結書所約定之給付，此亦為被
    告乙○○所不爭執，從而，原告依系爭切結書約定之法律關
    係，請求被告乙○○給付原告62萬元，及自94年3 月1 日起
    至清償日止，按週年利率百分之五計算之利息，自屬有據；
    又被告丙○為系爭切結書債務之保證人，並已於本件訴訟程
    序中，本於其保證人之地位行使民法第745 條規定之先訴抗
    辯權，是原告依保證之法律關係，請求被告丙○於原告對主
    債務人即被告乙○○之財產強制執行而無效果時，應向原告
    為給付，此範圍內之請求亦屬有據，應予准許；至原告請求
    被告丙○應與被告乙○○連帶向原告為給付部分，則屬無據
    ，不能准許。
五、本件事證已臻明確，兩造其餘主張陳述及攻擊防禦方法，經
    審酌與判決結果不生影響，爰不一一論述，併予敘明。
六、據上論結，本件原告之訴為一部有理由、一部無理由，依民
    事訴訟法第79條，判決如主文。
中    華    民    國    95    年    6     月    30    日
                  民事第二庭  審判長法  官  梁宏哲
                                    法  官  古秋菊
                                    法  官  劉景宜
以上正本係照原本作成
如對本判決上訴，須於判決送達後20日內向本院提出上訴狀
中    華    民    國    95    年    6     月    30    日
                                    書記官  陳淑芳


司法院資訊處製作；財團法人民間司法改革基金會備份。
